【裁判字號】    99,判,657
【裁判日期】    990624
【裁判案由】    償還公費
【裁判全文】
最  高  行  政  法  院  判  決
                                       99年度判字第657號
上  訴  人  甲○○
被 上訴 人  陸軍專科學校
代  表  人  劉必棟
訴訟代理人  湯光民  律師
上列當事人間償還公費事件，上訴人對於中華民國97年9月18日
臺北高等行政法院96年度訴字第4128號判決，提起上訴，本院判
決如下：
    主  文
上訴駁回。
上訴審訴訟費用由上訴人負擔。
    理  由
一、被上訴人在原審起訴主張：上訴人於民國（下同）91年8月5
    日起為就讀被上訴人常備士官班（常66期學二連）之學生，
    在學期間因意志不堅，不願繼續就讀，被上訴人依行為時「
    學員生手冊」第2005條第6款規定，於93年6月18日予以退學
    。依上開行為時「國軍各軍事學校轉學退學開除學生賠償費
    用辦法」規定，上訴人自應賠償其在校間之各項費用等語，
    求為命上訴人甲○○應給付被上訴人新臺幣（下同）409,63
    0元，及自起訴狀繕本送達翌日起，按週年利率5%計算之利
    息之判決。
二、上訴人在原審答辯則以：其正在服義務役，無法還錢等語，
    資為抗辯。
三、原審斟酌全辯論意旨及調查證據之結果，以：按「國軍各軍
    事學校招考之學生報到入學後，經轉學（含輔導轉學，以下
    同）、退學或開除學籍者，除符合本辦法免賠在校費用之規
    定外，均應賠償在校期間費用。」、「學生自報到入學日起
    至核定轉學、退學或開除學籍之前1日止，除扣除得折抵最
    高1年10月役期之入伍及軍事訓練時間外，其賠償費用之範
    圍及標準如下：(一)薪津：就已發給之全部數額計算。(二)主副
    食品價款：依月給與定量，以原領用時規定價格折算之。(三)
    服裝費：依實際領用給與品種數量，照原製作時之新品規定
    價格折算之。如為貸與品，按規定收繳，倘有欠繳者，照原
    製作時之新品規定價格折算之。(四)教育訓練費：除預備學校
    國中部之學生外，以教育階層及各班次之人年教育經費基準
    核算。」、「賠償費用方式如下：(一)學生接到核定轉學、退
    學或開除學籍命令時，應於賠償費用後辦理離校手續。但賠
    償義務人（學生或其家長或監護人）當時無力1次賠償時，
    應詳述理由申請分期賠繳。(二)分期賠繳之期限，依學生實際
    就讀學校之時間計算（就讀第1學年按1年分期賠繳，就讀第
    2學年按2年分期賠繳，餘類推」，並至各校當地管轄之地方
    法院公證處辦理公證事務，所需費用由賠償義務人負擔。遇
    有特殊原因者，應個案呈報所隸總司令部、憲兵司令部（國
    防部直屬學校報國防部）核定後辦理。賠償義務人拒不賠償
    費用時，各核得委請當地地區軍事法院協助循法律途徑，依
    法追賠。」分別為行為時「國軍各軍事學校轉學退學開除學
    生賠償費用辦法」第1條第1項、第2條第1項、第3條第1項、
    第4條第1項第1款所明定。上開賠償費用辦法，乃國防部為
    規範各軍事學校學生在學期間享受公費待遇應遵守之權利義
    務關係所頒訂之辦法，且為各軍事學校學生入學時與被上訴
    人學校相互約定之契約內容，是學生因故遭學校開除或退學
    ，自應依該賠償費用辦法履行其義務。本件上訴人於91年8
    月5日起為就讀被上訴人常備士官班（常66期學二連）之學
    生，在學期間因意志不堅，不願繼續就讀，遂由被上訴人依
    行為時「學員生手冊」第2005條第6款規定，於93年6月18日
    予以退學。依上開行為時「國軍各軍事學校轉學退學開除學
    生賠償費用辦法」規定，上訴人應賠償其在校間之各項費用
    計409,630元等事實，業據提出各年度「國軍各軍事學校轉
    學退學開除學生賠償費用辦法」、陸軍士官學校開除學籍令
    、陸軍高級中學退學生效令及陸軍士官學校常備士官班開除
    學生賠償費用明細表等件影本附件為證，並有上訴人於97年
    7月29日於原審準備程序中證述表示「沒有意見，但是我現
    在在服義務役，沒辦法還。」等語，自堪信為真實。從而，
    本件被上訴人本於其與上訴人間之軍費生行政契約關係，請
    求上訴人應給付被上訴人409,630元及自97年1月26日起至給
    付日止按週年利率百分之5計算之利息，為有理由，應予准
    許等情，因而為上訴人敗訴之判決。
四、本院按：
  (一)行政機關基於其法定職權，為達成特定之行政上目的，得於
    不違反法律規定之前提下，與人民約定提供某種給付，並使
    接受給付者負合理之負擔或其他公法上對待給付之義務，而
    成立行政契約關係。查，國軍各軍事學校招考入學之學生可
    享受公費及軍官養成教育，於畢業後取得軍官任用資格，惟
    學生在校期間如遭退學或開除學籍者，應賠償其在校期間之
    費用，國防部就有關之賠償事宜訂有「賠償費用辦法」，該
    辦法係主管機關為確保國家培養軍事人才之目的及財政支出
    之合理性而訂立，作為自願接受公費軍事教育學生訂立行政
    契約之準據，即國軍各軍事學校就此招生事宜，選擇行政契
    約作為行為方式，與學生及家長達成賠償費用之行政契約。
    國軍各軍事學校學生於入學時所交付予學校之志願書，及家
    長所出具入學保證書，表明學生在校期間如遭中途退學或開
    除學籍，願賠償其在校期間之一切費用，則上開賠償費用辦
    法即成為契約之內容，發生行政法上請求賠償費用之行政法
    上效果，參酌司法院釋字第348號解釋意旨，訂約當事人雙
    方均有履行契約之義務。
  (二)本件兩造間之法律關係為行政契約關係，為原審所確定之事
    實，上訴人於上訴時對此法律關係並不爭執，僅主張原退學
    處分業經撤銷而溯及失效，原判決未說明究以何處分認定上
    訴人應負賠償責任云云，然上訴人既已無意願就讀該校，即
    無法達成國家培養軍事人才之目的，上訴人自需就國家花費
    在其身上之費用予以返還，以符社會公平，不因該退學處分
    事後遭撤銷而得主張免復返還義務，且上訴人於原審亦供稱
    ：「沒有意見，但是我現在在服義務役，沒辦法還」等語，
    足見上訴人已承認其有返還在校訓練期間所花費之各項費用
    之義務，從而，原判決命上訴人應給付被上訴人409,630元
    及自97年1月26日起至給付日止按週年利率百分之5計算之利
    息，核無違誤。上訴論旨，仍執前詞，指摘原判決違背法令
    ，求予廢棄，為無理由，應予駁回。
五、據上論結，本件上訴為無理由。依行政訴訟法第255條第1項
    、第98條第1項前段，判決如主文。
中    華    民    國    99    年    6     月    24    日
                    最高行政法院第三庭
                        審判長法官  高  啟  燦
                              法官  劉  介  中
                              法官  黃  秋  鴻
                              法官  黃  合  文
                              法官  王  碧  芳

以  上  正  本  證  明  與  原  本  無  異
中    華    民    國    99    年    6     月    25    日
                              書記官  邱  彰  德

司法院資訊處製作；財團法人民間司法改革基金會備份。
